---
title: "MIT 18.06 Lecture 28 — 양정치 행렬과 이차형식"
subtitle: "양정치 판별 4조건, 이차형식, 완전제곱식, 촐레스키 분해"
description: |
  대칭 행렬이 양정치(Positive Definite)인지 판별하는 4가지 동치 조건을 다루고,
  이차형식의 기하학적 의미(타원체), 완전제곱식과 피벗의 관계,
  그리고 실무에서 사용하는 촐레스키 분해를 정리한다.
categories:
  - Math
  - Linear Algebra
author: Kwangmin Kim
date: 03/20/2026
execute:
  eval: false
---

## 이차형식 (Quadratic Form)

:::{#def-quadratic}
### 이차형식의 정의

벡터 $\mathbf{x} = [x_1, x_2, \ldots, x_n]^T$에 대해 이차형식은 다음과 같이 정의된다.

$$
Q(\mathbf{x}) = \mathbf{x}^T A \mathbf{x}
$$

여기서 $A$는 $n \times n$ 대칭 행렬이다.
:::

$2 \times 2$ 경우를 전개하면 구조가 명확해진다. $A = \begin{bmatrix} a & b \\ b & c \end{bmatrix}$일 때:

$$
Q(\mathbf{x}) = \begin{bmatrix} x_1 & x_2 \end{bmatrix} \begin{bmatrix} a & b \\ b & c \end{bmatrix} \begin{bmatrix} x_1 \\ x_2 \end{bmatrix} = ax_1^2 + 2bx_1x_2 + cx_2^2
$$

### 이차형식의 비유일성과 대칭 제약

비대칭 행렬로도 동일한 이차형식을 표현할 수 있다. 예를 들어 $Q(\mathbf{x}) = 2x_1^2 + 2x_1x_2 + 3x_2^2$에 대해 $\begin{bmatrix} 2 & 1.5 \\ 0.5 & 3 \end{bmatrix}$도 같은 결과를 준다. 유일성을 보장하려면 **대칭 제약** $A = A^T$를 부과한다. 임의의 행렬 $B$가 주어졌을 때 대칭 행렬은 다음으로 구할 수 있다:

$$
A = \frac{1}{2}(B + B^T)
$$

### 이차형식의 성질

- **동차성 (Homogeneity)**: $Q(k\mathbf{x}) = k^2 Q(\mathbf{x})$
- **원점 통과**: $Q(\mathbf{0}) = 0$ (항상 성립)

### 이차형식의 5가지 분류

| 분류 | 조건 | 곡면 형태 |
|:---:|:---:|:---:|
| 양정치 (Positive Definite) | $Q(\mathbf{x}) > 0$ ($\mathbf{x} \neq 0$) | 위로 볼록한 밥그릇 |
| 양반정치 (Positive Semi-Definite) | $Q(\mathbf{x}) \ge 0$ | 밥그릇 + 평탄한 골짜기 |
| 음정치 (Negative Definite) | $Q(\mathbf{x}) < 0$ ($\mathbf{x} \neq 0$) | 아래로 볼록한 뒤집힌 밥그릇 |
| 음반정치 (Negative Semi-Definite) | $Q(\mathbf{x}) \le 0$ | 뒤집힌 밥그릇 + 평탄한 능선 |
| 부정치 (Indefinite) | 양수와 음수 모두 존재 | 안장점 (saddle) |

::: {.panel-tabset}

## R

```{r}
library(mosaic)

plot_quadratic_form <- function(formula) {
    plotFun(formula,
        x1.lim = range(-10, 10),
        x2.lim = range(-10, 10),
        surface = TRUE,
        xlab = expression(x[1]),
        ylab = expression(x[2]),
        zlab = expression(Q(x[1], x[2])),
        alpha = 0.8
    )
}

# Positive Definite
plot_quadratic_form(x1^2 + x2^2 ~ x1 & x2)
# Positive Semi-Definite
plot_quadratic_form(x1^2 + 2 * x1 * x2 + x2^2 ~ x1 & x2)
# Negative Definite
plot_quadratic_form(-x1^2 - x2^2 ~ x1 & x2)
# Negative Semi-Definite
plot_quadratic_form(-x1^2 - 2 * x1 * x2 - x2^2 ~ x1 & x2)
# Indefinite
plot_quadratic_form(x1^2 - x2^2 ~ x1 & x2)
```

## Python

```{python}
import numpy as np
import matplotlib.pyplot as plt
from mpl_toolkits.mplot3d import Axes3D

x1 = np.linspace(-10, 10, 100)
x2 = np.linspace(-10, 10, 100)
X1, X2 = np.meshgrid(x1, x2)

fig, axes = plt.subplots(1, 3, subplot_kw={'projection': '3d'}, figsize=(15, 5))

# Positive Definite
axes[0].plot_surface(X1, X2, X1**2 + X2**2, alpha=0.8, cmap='viridis')
axes[0].set_title('Positive Definite')

# Indefinite (Saddle)
axes[1].plot_surface(X1, X2, X1**2 - X2**2, alpha=0.8, cmap='coolwarm')
axes[1].set_title('Indefinite (Saddle)')

# Negative Definite
axes[2].plot_surface(X1, X2, -X1**2 - X2**2, alpha=0.8, cmap='plasma')
axes[2].set_title('Negative Definite')

plt.tight_layout()
plt.show()
```

:::

---

## 양정치 행렬의 4가지 동치 조건

대칭 행렬 $A$가 **양정치(Positive Definite)**라 함은 $\mathbf{x}^T A \mathbf{x} > 0$ ($\mathbf{x} \neq 0$)을 만족하는 것이다. 다음 네 조건은 모두 동치이다.

| 조건 | 내용 |
|:---:|:---|
| **고윳값** | 모든 고윳값이 양수: $\lambda_i > 0$ |
| **피벗** | 가우스 소거법의 모든 피벗이 양수 |
| **선행 주부분 행렬식** | 모든 선행 주부분 행렬식(Leading Principal Minors)이 양수 |
| **이차형식** | $\mathbf{x}^T A \mathbf{x} > 0$ ($\forall \mathbf{x} \neq 0$) |

### 조건 1: 고윳값 판별

스펙트럼 정리(Spectral Theorem)에 의해 대칭 행렬은 $A = Q\Lambda Q^T$로 분해된다. 이를 이차형식에 대입하면:

$$
\mathbf{x}^T A \mathbf{x} = \mathbf{x}^T Q\Lambda Q^T \mathbf{x} = \mathbf{y}^T \Lambda \mathbf{y} = \sum_{i=1}^{n} \lambda_i y_i^2
$$

여기서 $\mathbf{y} = Q^T \mathbf{x}$이다. $Q$가 직교 행렬이므로 $\mathbf{x} \neq 0$이면 $\mathbf{y} \neq 0$이다. 따라서 $\sum \lambda_i y_i^2 > 0$이 모든 $\mathbf{y} \neq 0$에 대해 성립하려면 $\lambda_i > 0$이어야 한다.

```{r}
A <- matrix(c(3, 3, 3, 7), nrow = 2)
eigen(A)

PDM  <- matrix(c(1, 0, 0, 1), ncol = 2)
PSDM <- matrix(c(1, 1, 1, 1), ncol = 2)
NDM  <- matrix(c(-1, 0, 0, -1), ncol = 2)
IDM  <- matrix(c(1, 0, 0, -1), ncol = 2)

eigen(PDM)$values   # 1, 1 → Positive Definite
eigen(PSDM)$values  # 2, 0 → Positive Semi-Definite
eigen(NDM)$values   # -1, -1 → Negative Definite
eigen(IDM)$values   # 1, -1 → Indefinite
```

### 조건 2: 피벗 판별과 완전제곱식

$2 \times 2$ 행렬 $A = \begin{bmatrix} a & b \\ b & c \end{bmatrix}$의 이차형식을 완전제곱식으로 변환하면:

$$
ax_1^2 + 2bx_1x_2 + cx_2^2 = a\left(x_1 + \frac{b}{a}x_2\right)^2 + \frac{ac - b^2}{a}x_2^2
$$

제곱항 앞의 계수 $a$와 $\frac{ac - b^2}{a}$가 바로 가우스 소거법의 **피벗**이다. 피벗이 모두 양수이면 이차형식은 양수 계수를 가진 제곱항들의 합이므로 양정치가 된다.

$3 \times 3$ 예시: $B = \begin{bmatrix} 2 & -1 & -1 \\ -1 & 2 & -1 \\ -1 & -1 & 2+c \end{bmatrix}$에 가우스 소거법을 적용하면 피벗은 $d_1 = 2$, $d_2 = 3/2$, $d_3 = c$이다. 이차형식을 완전제곱식으로 변환하면:

$$
2\left(x - \frac{1}{2}y - \frac{1}{2}z\right)^2 + \frac{3}{2}(y - z)^2 + cz^2
$$

계수 $2, 3/2, c$가 피벗과 정확히 일치한다. $c > 0$이면 양정치, $c = 0$이면 양반정치($\mathbf{x} = [1, 1, 1]^T$가 영공간에 존재)이다.

### 조건 3: 선행 주부분 행렬식

$A$의 왼쪽 위 $k \times k$ 부분 행렬의 행렬식을 $|A_k|$라 하면:

$$
|A_1| = a > 0, \quad |A_2| = ac - b^2 > 0, \quad \ldots, \quad |A_n| > 0
$$

피벗과의 관계: $d_k = |A_k| / |A_{k-1}|$이므로 모든 행렬식이 양수이면 모든 피벗도 양수이다.

---

## 기하학적 해석: 타원체

$\mathbf{x}^T A \mathbf{x} = 1$로 등고면을 잘라보면, $A$가 양정치일 때 **타원체(Ellipsoid)**가 형성된다.

스펙트럼 정리 $A = Q\Lambda Q^T$에 의해:

- 타원체의 **주축 방향**은 $Q$의 열 벡터(고유벡터)가 결정한다
- 주축의 **반지름**은 $1/\sqrt{\lambda_i}$에 비례한다

큰 고윳값 방향은 타원이 짧고, 작은 고윳값 방향은 타원이 길다.

---

## 다변수 미적분학과의 연결: 헤세 행렬

다변수 함수 $f(x_1, x_2)$의 극솟값 조건은 선형대수학과 직결된다.

1. **1차 조건**: $\nabla f = 0$ (임계점)
2. **2차 조건**: 헤세 행렬 $H = \begin{bmatrix} f_{x_1x_1} & f_{x_1x_2} \\ f_{x_2x_1} & f_{x_2x_2} \end{bmatrix}$이 양정치

헤세 행렬이 양정치이면 임계점에서 함수가 밥그릇 형태(최솟값)를 이루고, 부정치이면 안장점이 된다.

---

## 촐레스키 분해 (Cholesky Decomposition)

### 정의

양정치 대칭 행렬 $A$는 하삼각 행렬 $L$로 분해할 수 있다:

$$
A = LL^T
$$

수의 제곱근을 구하는 개념($a = \sqrt{a} \cdot \sqrt{a}$)을 행렬로 확장한 것으로 이해하면 된다.

### 왜 중요한가

| 방법 | 연산량 | 용도 |
|:---:|:---:|:---|
| 고윳값 분해 | $O(n^3)$ (반복) | 이론적 분석 |
| 촐레스키 분해 | $O(n^3/3)$ (직접) | 양정치 판별, 연립방정식, 샘플링 |

고차원에서 특성 방정식을 직접 풀거나 행렬식을 전개하는 것은 비현실적이다. 촐레스키 분해가 성공하면($L$의 대각 원소가 모두 양수) 해당 행렬은 양정치이다.

### 구현

```{r}
library(mvtnorm)

cov_matrix <- matrix(c(4, -2, 1, -2, 3, -1, 1, -1, 2), ncol = 3, byrow = TRUE)

# 촐레스키 분해
upper_L <- chol(cov_matrix)
lower_L <- t(upper_L)

# 검증: LL^T = A
lower_L %*% t(lower_L)
```

### 응용: 다변수 정규분포 샘플링

목표 공분산 $\Sigma$를 가진 다변수 정규분포에서 표본을 생성하려면:

1. $\Sigma = LL^T$ (촐레스키 분해)
2. 표준 정규분포에서 $\mathbf{z} \sim N(\mathbf{0}, I)$ 생성
3. $\mathbf{y} = L\mathbf{z} + \boldsymbol{\mu}$로 선형 변환

이때 $\text{Var}(\mathbf{y}) = L\,\text{Var}(\mathbf{z})\,L^T = LIL^T = LL^T = \Sigma$가 보장된다.

```{r}
set.seed(42)
mean_vector <- c(1, 3, 2)

# 촐레스키 분해를 이용한 샘플링
samples <- lower_L %*% matrix(rnorm(3000), nrow = 3, ncol = 1000) + mean_vector
samples <- t(samples)

# 표본 공분산이 원래 공분산과 일치하는지 확인
cov(samples)
```

---

## 응용: 이차형식과 다변수 정규분포

다변수 정규분포의 확률밀도함수에서 지수부는 이차형식이다:

$$
f(\mathbf{x}) = \frac{1}{(2\pi)^{n/2} |\Sigma|^{1/2}} \exp\left[-\frac{1}{2}(\mathbf{x} - \boldsymbol{\mu})^T \Sigma^{-1} (\mathbf{x} - \boldsymbol{\mu})\right]
$$

$(\mathbf{x} - \boldsymbol{\mu})^T \Sigma^{-1} (\mathbf{x} - \boldsymbol{\mu})$가 이차형식이며, 공분산 행렬 $\Sigma$가 양정치이므로 역행렬 $\Sigma^{-1}$도 양정치이다. 등고선($f = \text{const}$)은 타원체를 이루며, 주축 방향과 길이는 $\Sigma$의 고유벡터와 고윳값이 결정한다.

---

## 응용: 공분산 행렬과 PCA

공분산 행렬 $C$에 대해 $\mathbf{x}^T C \mathbf{x}$는 벡터 $\mathbf{x}$ 방향의 **총 변동(total variability)**을 측정한다. PCA는 이 이차형식을 최대화하는 방향(고유벡터)을 순서대로 추출하는 것이다.

```{python}
import numpy as np
import matplotlib.pyplot as plt
from sklearn.datasets import load_iris
from sklearn.preprocessing import StandardScaler

iris = load_iris()
X_std = StandardScaler().fit_transform(iris.data)

cov_matrix = np.cov(X_std.T)
eigenvalues, eigenvectors = np.linalg.eig(cov_matrix)

sorted_idx = eigenvalues.argsort()[::-1]
sorted_eigvec = eigenvectors[:, sorted_idx]

transformed = X_std.dot(sorted_eigvec)

fig, ax = plt.subplots()
ax.scatter(transformed[:, 0], transformed[:, 1], c=iris.target)
ax.set_xlabel('PC1')
ax.set_ylabel('PC2')
ax.set_title('PCA of Iris Dataset')
plt.show()
```

---

## 한계와 수치적 주의사항

- 강의의 증명은 $2 \times 2$ 및 $3 \times 3$에 국한된다. 고차원에서는 행렬식 직접 전개가 $O(n!)$ 복잡도이므로 비현실적이다
- 부동소수점 오차로 인해 이론적으로 양정치인 행렬의 고윳값이 미세한 음수로 계산될 수 있다 (ill-conditioned matrix)
- 머신러닝 최적화에서 헤세 행렬이 양정치가 아닌 안장점에 빠질 때는 $H + \alpha I$ (Levenberg-Marquardt) 등의 정규화 기법으로 양정치를 강제한다

---

## 요약

| 주제 | 핵심 내용 |
|:---:|:---|
| **이차형식** | $Q(\mathbf{x}) = \mathbf{x}^T A \mathbf{x}$; 대칭 제약 하에서 행렬 $A$는 유일하다 |
| **양정치 판별** | 고윳값 > 0, 피벗 > 0, 선행 주부분 행렬식 > 0, 이차형식 > 0은 모두 동치이다 |
| **완전제곱식** | 피벗이 제곱항의 계수로 나타나며, 이차형식의 부호를 결정한다 |
| **기하학** | $\mathbf{x}^T A \mathbf{x} = 1$은 양정치일 때 타원체를 이루고, 고유벡터가 주축 방향이다 |
| **촐레스키 분해** | $A = LL^T$; 양정치 판별과 샘플링에 실무적으로 사용된다 |
| **헤세 행렬** | 다변수 함수의 극솟값 판정은 헤세 행렬의 양정치성으로 귀결된다 |
